【裁判字號】    88,上,361
【裁判日期】    900814
【裁判案由】    塗銷土地所有權移轉登記
【裁判全文】
臺灣高等法院臺南分院民事判決  八十八年度上字第三六一號  ｅ
      上  訴  人  甲  ○  ○
      被上訴  人  乙  ○  ○
                  丁  ○  ○
                  戊  ○  ○
                  己  ○  ○
                  丙  ○  ○
右當事人間請求塗銷土地所有權移轉登記事件，上訴人對於中華民國八十八年五月十
七日臺灣臺南地方法院第一審判決（八十八年度訴字第二四五號）提起上訴，本院判
決如左：
      主      文
上訴駁回。
第二審訴訟費用由上訴人負擔。
      事      實
甲、上訴人方面：
一、聲明：求為判決：(一)原判決廢棄。(二)駁回被上訴人在第一審之訴。
二、陳述：除與原判決記載相同者，予以引用外，補稱：
  (一)按「私有農地所有權之移轉，其承受人以承受後能自耕者為限，為訂約當時有效
    之土地法第三十條所明定，若承買人係無自耕能力之人，又未約定由承買人指定
    登記與任何有自耕能力之第三人或具體約定登記與有自耕能力之特定第三人，即
    屬民法第二百四十六條第一項以不能之給付為契約之標的，難認其契約為有效，
    是以若僅約定登記名義人由買受人指定其契約即為無效。」（最高法院八十四年
    台上字第一五九二號）；而「關於耕地之買賣，承買人雖係無自耕能力之人，惟
    如約定由承買人指定登記與任何有自耕能力之第三人或具體約定登記與有自耕能
    力之特定第三人，即非民法第二百四十六條第一項以不能之給付為契約之標的，
    固難認其契約無效」（最高法院八十三年台上字第五七五號判決）。系爭土地固
    為贈與案外人江童月娥而移轉予上訴人，但既已為物權之移轉登記予上訴人，不
    論係洪瑞麟親自要求或係江童月娥之指定而完成登記，應無無效之可言。
  (二)被上訴人在原審依侵權行為，不當得利及物上請求權之法律關係提起本件訴訟，
    惟本件所有權移轉登記為上訴人與被上訴人之被繼承人洪瑞麟訂立契約而承受，
    並無侵權行為，更非無法律上之原因而受有利益，而移轉登記完畢後被上訴人更
    無所謂物上請求權存在，被上訴人之請求並無法律上根據，被上訴人如果另以其
    他法律關係請求，上訴人不予同意。
  (三)次按：「虛偽意思表示，隱藏他項法律行為者，適用關於該項法律行為之規定」
    （民法第八十七條第二項）。系爭土地之移轉，依最高法院八十四年台上字第一
    五九二號及八十三年台上字第五七五號判決應非無效之法律行為，其據而移轉登
    記自非無效。而：「以私有農地出售於無自耕能力之人者，其買賣契約固因客觀
    上之給付不能而無效，惟如同時約定可登記於買受人所指定有自耕能力之人者，
    則此項約定亦為法所不禁，即難謂以不能之給付為標的而認其契約係自始無效。
    」（六十九年台上字八七六號判例）「土地法第三十條第一項前段僅規定：私有
    農地所有權移轉，其承受人以能自耕者為限，並未限定不能自耕者不得於買受農
    地時約定將所有權移轉於有自耕能力之人，不動產買賣，在契約內訂明得由買受
    人自由指定所有權移轉登記之名義人者，事所恒有，本件買賣在契約書內既已特
    別訂明上訴人可任意換名登記，則上訴人依約請求移轉登記為陳春易所有，如果
    陳春易為有自耕能力之人，則其約定，尚難指為違法而給付不能。」（六十九年
    台上二五六三號判決、七十二年台上一八九一號判決）。又「土地法第三十條規
    定，承受人須有自耕能力，與耕地之承租人必須自任耕作之情形不同，而承受人
    之有無自耕能力，亦以買賣當時為準，如於既經買受後，其不自任耕作而交由其
    他有耕作能力之人耕作，要非法所不許，即無土地法第三十條規定之適用。」（
    七十年台上字第三五四五號、七十一年台上字第一八三八號判決），「關於耕地
    之買賣，承買人雖係無自耕能力之人，惟如約定由買受人指定登記與任何有自耕
    能力之第三人，或具體約定登記與有自耕能力之特定第三人，即非民法第二百四
    十六條第一項以不能之給付為契約之標的，難認其契約為無效，又在立約當時承
    買人雖無自耕能力，而約定待承買人自己有自耕能力時方為移轉登記，或約定該
    項耕地之所有權移轉與無自耕能力之特定第三人，待該第三人有自耕能力時再移
    轉登記者，依同條項但書規定，其契約仍為有效（七十三年五月八日最高法院第
    五次民事庭會議決議）。被上訴人主張上訴人與被上訴人等之被繼承人所為移轉
    行為無效云云，與上開判例、判決與決議均有不符，法律上見有解，尚有誤會。
三、證據：除援用第一審所提證據外，補提江童月娥個人空白蓋印之本票三張、由高
    雄市寄洪瑞麟之信函一件、洪瑞麟之立書影本、台灣台南地方法院刑事庭八十六
    年度易字二九○二號及台南地檢署八十六年度偵字第四四三○號郵務送達公文封
    及第三人陳志明國內快捷信封影本為證，並聲請訊問證人黃水明及聲請調卷。
乙、被上訴人方面：
一、聲明：求為判決：上訴駁回。
二、陳述：除與原判決記載相同者，茲引用之外，補稱：
  (一)上訴人僅係登記之人頭，代價為新台幣（下同）六萬元，伊之被繼承人洪瑞麟與
    上訴人間並無贈與契約之存在，業據上述人在江童月娥詐欺案件偵查中坦承，而
    上訴人在鈞院自認「洪瑞麟和我都是朋友，他告訴我他要將系爭土地登記給江童
    月娥，因為江童月娥沒有自耕農身分，我有自耕農身分，拜託先登記在我的名下
    ，等到江童月娥可以登記時才回復到他名下，基於朋友拜託我就答應了。」「登
    記代價新台幣六萬元。」，並有被上訴人於原審提出之江童月娥與上訴人之契約
    書、起訴書可證，而代書費一萬元為江童月娥所支出，土地所有權狀放在江童月
    娥處，亦有江童月娥之日記可證，顯見洪瑞麟與上訴人間並無贈與契約存在，從
    而系爭所有權移轉登記係無法律上之原因。
  (二)上訴人主張通謀虛偽意思表示隱藏贈與，並非無法律上原因，惟查上訴人在一、
    二審均主張贈與之受贈人為江童月娥，按「民法第八十七條第二項所謂虛偽意思
    表示隱藏他項法律行為者，適用關於該項法律行為之規定，係指為虛偽意思表示
    之當事人間，隱藏有他項真實之法律行為而言，其所隱藏之行為當無及於他人之
    效力。」（五十年台上字第二六七五號判例」，「查本院五十年台上字第二六七
    五號判例謂：民法第八十七條第二項所謂虛偽意思表示，隱藏他項法律行為者，
    適用關於該項法律行為之規定，係指為虛偽意思表示之當事人間隱藏有他項真實
    之法律行為而言，其所隱藏之行為，當無及於他人之效力。參照該判例之原判決
    意旨，係指表意人與相對人通謀虛偽意思表示而隱藏他項法律行為之情形而言。
    表意人與相對人間所為虛偽意思不可能隱藏相對人與第三人間之真實法律行為。
    」（七十九年度台上字第一三三三號、二一四三號、八十五年台上三○八號判決
    ），通謀買賣無效，無從隱藏對第三人（江童月娥）之贈與契約，從而上訴人之
    主張，於法無據。
  (三)上訴人自認沒有耕作系爭土地，江童月娥並無使上訴人取得所有權以自任耕作之
    意思，本件係江童月娥因無自耕能力，以上訴人為登記人頭，乃規避土地法第三
    十條之脫法行為至明，依最高法院七十三年台上四○七二號、四一四七號、七十
    四年台上一七八一號、七十八年台上三七三號判決意旨，此種脫法行為不生效力
    ，系爭所有權移轉登記自應予塗銷。
  (四)法律行為違反強制或禁止規定者，無效；法律行為，有背於公共秩序或善良風俗
    者，無效（民法第七十一條、七十二條規定、最高法院八十年台上第一四一二號
    判例），本院九十年上訴字第三三八號刑事判決認定「甲○○僅是人頭」「被告
    江童月娥與江介文二人既明知土地法第三十條規定係貫徹農地農用之政策，但卻
    規避前開強制規定，而為此脫法行為，且並謀議由甲○○至玉井地政事務所為系
    爭土地之所有權移轉登記」，顯見江童月娥與上訴人間之信託行為，違反當時土
    地法第三十條之強制禁止規定，及憲法第一百四十三條第四項扶植自耕農及自行
    使用土地人之基本國策，該信託並無任何經濟上目的，純係脫法行為，從而該信
    託行為違反強制禁止規定，公序良俗而無效。本件登記仍非有法律上之原因。
  (五)信託法第五條規定：「信託行為有左列各款情形之一者，無效：一：其目的違反
    強制或禁止規定者。二：其目的違反公共秩序者。四：以依法不得受讓特定財產
    權之人為該財產權之受益人。」本件如認虛偽買賣隱藏贈與、信託行為，信託契
    約亦因違反上開規定而無效，仍不能免於塗銷。
  (六)「按第三人利益契約之成立，依民法第二百六十九條第一項規定，契約訂立向第
    三人為給付者，要約人得請求債務人向第三人為給付，其第三人對於債務人亦有
    直接請求給付之權。乃必須契約當事人有使第三人對於債務人取得直接請求給付
    之權，若契約當事人僅約定向第三人給付，而不使第三人對於債務人取得直接請
    求給付之權利者，即非屬第三人利益契約。」（八十七年台上字第一七八八號判
    決），本件洪瑞麟與上訴人間僅係虛偽買賣，並無約定應向第三人給付，上訴人
    甲○○無權請求洪瑞麟向第三人（江童月娥）給付，第三人江童月娥亦無直接請
    求給付之權，本件非第三人利益契約甚明，自不生隱藏第三人利益契約效力（如
    有之，亦違反前開信託法之規定而無效），本件登記仍無法律上原因，依法自應
    塗銷。
三、證據：除援用第一審所提證據外，補提台灣台南地方法院檢察署八十七年度偵字
    第一三六九三號起訴書、土地登記謄本影本、江童月娥之日記影本、台灣台南地
    方法院八十八年度訴字第八八五號判決影本為證，並聲請調卷。
丙、本院依職權向台灣台南地方法院調閱該院八十八年度訴字第八八五號被告江介文
    、江童月娥詐欺等偵審案卷。
      理      由
一、被上訴人主張坐落台南縣南化鄉○○段第四四之十六地號、地目原，面積○．一
    四六九平方公尺土地（以下稱系爭土地），原為伊之被繼承人洪瑞麟所有，洪瑞
    麟於八十七年八月間，因膽囊癌在台南奇美醫院及新樓醫院住院治療，江童月娥
    係洪瑞麟之看護，覬覦洪瑞麟財產，又因江童月娥無自耕能力，乃徵得上訴人之
    同意，充任登記名義人，以偽造之洪瑞麟之所有權移轉登記聲請書、買賣契約書
    ，將系爭土地以買賣為原因，移轉登記為上訴人所有，江童月娥此項規避土地法
    第三十條之行為無效，又縱認上訴人與伊之被繼承人洪瑞麟間有通謀虛偽意思表
    示，而隱藏洪瑞麟與第三人（江童月娥）間有贈與系爭土地之合意，江童月娥亦
    因無自耕能力不能取得所有權，又洪瑞麟若與上訴人有信託之合意，亦屬消極信
    託，且違反信託法第五條規定而無效，為此依侵權行為、不當得利及物上請求權
    之規定，求為判決命上訴人將系爭土地所有權移轉登記塗銷。
二、上訴人則以洪瑞麟於八十七年十一月三日病逝前，精神狀態清醒如常，並無不省
    人事之情形，八十七年八月間洪瑞麟親自託上訴人承受系爭土地之所有權，俾日
    後移轉登記予江童月娥，所有權移轉之相關文件均為真正，自屬有法律上原因，
    更非侵權行為；又耕地之買賣，承買人雖係無自耕能力之人，惟如約定由買受人
    指定登記與任何有自耕能力之第三人，或具體約定登記與有自耕能力之特定第三
    人，即非民法第二百四十六條第一項以不能之給付為契約之標的，難認契約為無
    效；本件贈與契約既有此項約定，自屬有效，被上訴人非所有權人，自無物上請
    求權之可言，上訴人之請求無理由等語，資為抗辯。
三、被上訴人主張系爭土地係屬農地，原為伊之被繼承人洪瑞麟所有，於八十七年八
    月間，以買賣原因，移轉登記為上訴人所有，訴外人洪瑞麟於八十七年十一月三
    日死亡，被上訴人為洪瑞麟之繼承人等情，業據被上訴人提出土地登記簿謄本一
    份、戶籍謄本五份為證，且為兩造所不爭執，自堪信為真。茲被上訴人主張系爭
    土地物權移轉行為係被訴外人江童月娥偽造文書侵權行為所致，且物權行為違反
    強制規定或係脫法行為無效，故無法律上原因，且伊因繼承取得所有權，行使物
    上請求權，上訴人自應塗銷登記等情，上訴人則以前開情詞置辯，是本件首應審
    究者，為江童月娥是否有偽造洪瑞麟之所有權移轉登記聲請書、買賣契約書，向
    地政事務辦理系爭土地所有權移轉登記（侵權行為）之情事？
四、經查：
  (一)上訴人主張訴外人江童月娥與被上訴人之被繼承人洪瑞麟間，過去有多年同住關
    係，並非單純之病患與看護關係，已據其提出不明人士自高雄寄給洪瑞麟之信函
    、台灣台南地方法院刑事庭八十六年度易字第二九０二號、台南地檢署八十六年
    度偵字第四四三０號郵務送達公文封、第三人陳志明國內快捷信封等資料，各該
    信函均係以台南縣永康市○○路二二七二巷六十三號二人租居處為受信地址（本
    院卷第一三０頁以下），足徵訴外人江童月娥與洪瑞麟兩人，於八十六年前後即
    有共同生活之關係，而洪瑞麟於八十六年一月七日於台南奇美醫院初診時，住院
    許可證係由江童月娥擔任保證人，益見二人關係匪淺，尚非如被上訴人所主張之
    一般單純看護與病患之關係。
  (二)次查：上訴人主張系爭土地，係被上訴人之被繼承人洪瑞麟欲贈與江童月娥，因
    童月娥無自耕能力，乃以其名義登記一節，已據其提出契約書一紙為証，契約書
    載明：「本人洪瑞麟多年來承江童月娥照顧，此次患病住院一切起居及醫療看護
    均受其照料細心隨倍（陪），為感念其熱誠恩澤，願將坐落南化鄉○○○段－
    地面積０．一四六九平方公尺土地移轉登記給伊。：：：」等語（本院卷第一
    一八頁），參酌證人黃水明於刑事庭中証稱：「與洪瑞麟是打坐之師兄弟，洪瑞
    麟在永康時，曾找我去幫忙代立遺囑，因有關財產資料之申報及特留分不清楚，
    沒有幫忙立，我去奇美醫院看他時他已住院，有聽他講說將鳥山頭土地借用甲○
    ○名美登記過戶給江童月娥，我有幫他寫切結書：：」（原審刑事卷，八十八年
    十月一日筆錄）。可見洪瑞麟確有贈與系爭土地之意思。另証人陳美容（銀行職
    員）於刑事庭作証時，亦稱：「八十七年八月二十四日洪瑞麟親自到安泰銀行簽
    名申請轉帳，當天看來並無異樣」等語（同上刑事卷筆錄），而洪瑞麟於八十七
    年十一月三日病逝前，精神狀態清醒如常，並無不省人事之情形，亦有財團法人
    台灣基督長老教會新樓醫院新樓歷字第八八四七七號函、財團法人奇美醫院函附
    病歷資料（包含八十七年七月十五日至同年七月二十一日、八十七年八月十九日
    至同年九月四日、八十七年十月十三日住院期間精神狀態之說明）各一件附前開
    刑事判決卷宗可憑。是洪瑞麟於書立系爭契約書時，亦無意思表示瑕疵之情事。
  (三)綜上所述，上訴人主張洪瑞麟將系爭土地贈與童月娥，並登記伊名義一節，堪信
    為真實，被上訴人主張江童月娥偽造移轉契約相關文件，詐欺侵害伊之被繼承人
    之系爭土地所有權云云，尚非可採。則被上訴人本於侵權行為之法律關係，請求
    上訴人塗銷系爭土地所有權移轉登記，即無足採。
五、茲被上訴人以一訴同時主張上訴人係受江童月娥之信託，將系爭土地登記其名下
    ，乃消極信託，違反土地法第三十條規定，係脫法行為無效，伊當然繼承系爭財
    產，自得請求塗銷等語，上訴人則主張依民法第二百四十六條但書規定，系爭贈
    與契約因已約定登記有自耕能力之伊，並非無效，是本件應再審究者，乃本件買
    賣隱藏贈與及信託之法律關係是否有效？
  (一)按「所謂信託，乃委託人為自己或第三人之利益，以一定財產為信託財產，將之
    移轉於受託人，由受託人管理或處分，以達成一定經濟上或社會上之目的之行為
    。受託人不特僅就信託財產承受權利人之名義，且須就信託財產依信託契約所定
    內容為積極之管理或處分。如委託人僅以其財產在名義上移轉於受託人，受託人
    自始不負管理或處分之義務，凡財產之管理、使用、或處分，悉由委託人自行辦
    理時，是為消極信託，除有確實之正當原因外，通常多屬通謀而為之虛偽意思表
    示，極易助長脫法行為之形成，法院殊難認其行為之合法性。」，最高法院著有
    七十一年度台上字第二０五二號判決。又「土地法第三十條私有農地之移轉，其
    承受人以能自耕者為限之規定，旨在貫徹耕者有其田之基本國策，發揮農地之作
    用，是以若於農地買賣契約中，雖形式上合法的約明移轉登記予有自耕能力之第
    三人，但買受人之目的僅在於借用有自耕能力之他人名義取得產權，實質上並無
    使其真正取得農地從事耕作之意思，即係以迂迴之方法，逃避土地法第三十條之
    禁止規定，實為脫法行為，其買賣契約應屬無效。」，同院著有八十五年台上字
    第九二二號判決可資參照。又「信託行為有左列各款情形之一者，無效：一：其
    目的違反強制或禁止規定者。二：其目的違反公共秩序者。」信託法第五條著有
    明文。
  (二)查：上訴人主張系爭土地係洪瑞麟欲贈與江月娥，因江女無自耕能力，故以其名
    義信託登記，此有被上訴人所提出之契約書一件可按（原審卷第三十二頁），依
    契約書第二項所載：「甲方暫時取不到自耕證明，又因洪先生病狀嚴危，所以央
    請乙方甲○○同意，暫借其名義先行過名登記，待甲方取得自耕能力證明可以辦
    理移轉登記時乙方應無條件將該筆地過戶給甲方。」，而上訴人於原審具狀陳稱
    ：「八十七年八月間，洪瑞麟親託被告承受南化鄉○○○段第四四之一六號土地
    產權，俾日後移轉登記予江童月娥」，上訴人於本院亦自承伊並沒有在該土地上
    耕作（本院卷第五十七頁反面），依上述事實觀之，顯見系爭土地實質上並未由
    上訴人管理、耕作、使用，其管理、使用皆由江童月娥為之，是上訴人與江童月
    娥間，就系爭土地之信託行為，顯係消極信託，其目的係以迂迴之方法，規避土
    地法第三十條之強制規定，乃脫法行為，堪以認定。按諸上開判例、法條規定，
    上訴人與江童月娥、洪瑞麟與江童月娥間之信託行為及贈與行為均無效。上訴人
    援引最高法院七十三年五月八日第五次民事庭決議、同院八十四年台上字第一五
    九二號判決，據以主張贈與契約有效，惟查前開最高法院決議、判決，係就上開
    脫法或消極信託行為以外之情形所為論斷，與本件脫法行為不同，自不能比附援
    引，此部分上訴人主張，即無足採。
  (三)系爭土地由洪瑞麟移轉登記上訴人之債權行為、物權行為既屬無效，則系爭土地
    所有權仍屬洪瑞麟，洪瑞麟已於八十七年十一月三日死亡，被上訴人係其繼承人
    ，又未拋棄繼承，依民法第七百五十九條規定，當然取得系爭土地所有權，上訴
    人雖係系爭土地名義上所有權人，但有登記無效原因，已如上述，則被上訴人自
    得本於所有權之作用，請求排除侵害。（最高法院四十年台上字第一八九二號判
    例），則其請求上訴人塗銷系爭土地所有權移轉登記，於法亦無不合。（同院三
    十九年台上字第一一０九號判例）。
六、從而，被上訴人本於民法第七百六十七條規定，請求上訴人塗銷系爭土地所有權
    移轉登記，洵屬有據，應予准許。又被上訴人係以一訴同時本於侵權行為、不當
    得利及物上請求權之法律關係，對上訴人請求，乃重疊訴之合併，依最高法院多
    年來見解，法院雖得認原告所主張之數項請求中之一項請求為有理由，而為其勝
    訴之判決，如認原告所主張之數項請求均有理由，而為其勝訴之判決，則為法所
    不許。（最高法院七十一年台上字第二三八八號、八十八年台上字一一二七號判
    決參照，吳明軒，民事訴訟法中冊，第七一七頁，八十二年十一月舊版），本件
    原審判決本於不當得利及物上請求權之法律關係，准被上訴人請求，固與實務作
    法略有未合，但結論則無不當。上訴意旨指摘原判決不當，求予廢棄改判，為無
    理由，應駁回其上訴。本件事証已臻明確，兩造其餘攻擊防禦方法及証据資料，
    核與本件判決結果不生影響，不予一一論述，併予敘明。
七、結論；本件上訴為無理由，依民事訴訟法第四百四十九條第一項、第七十八條，
    判決如主文。
中      華      民      國    九十      年      八      月    十四      日
                                    臺灣高等法院臺南分院民事第四庭
~B1審判長法官  王    惠    一
~B2      法官  張    世    展
~B3      法官  吳    上    康
右為正本係照原本作成。
如對本判決上訴，須於判決送達後二十日內向本院提出上訴狀；未表明上訴理由者，
應於上訴後二十日內向本院提出理由書。
中      華      民      國    九十      年      八      月    十七      日
~B法院書記官  洪    雅    美


司法院資訊處製作；財團法人民間司法改革基金會備份。
